【裁判字號】    89,台上,1000
【裁判日期】    890428
【裁判案由】    土地所有權移轉登記
【裁判全文】
最高法院民事判決                              八十九年度台上字第一○○○號
    上 訴 人  甲 ○ ○
    被上訴人  乙○○○
右當事人間請求土地所有權移轉登記事件，上訴人對於中華民國八十六年十一月十日
台灣高等法院台中分院第二審更審判決（八十五年度上更(一)字第七三號），提起上訴
，本院判決如左：
    主  文
上訴駁回。
第三審訴訟費用由上訴人負擔。
    理  由
本件上訴人主張：被上訴人為伊之女，緣於民國七十二年間，伊子即被上訴人之弟李
寬德因經商負債，向被上訴人借款新台幣（以下同）一百五十萬元。被上訴人向伊謊
稱倘不將伊所有座落南投縣草屯鎮○○○段二九五、二九五－三、二九六－六號土地
（下稱系爭土地）及嗣後經徵收之同段二九四－一、二九六－一二號土地，移轉登記
其名義，李寬德之債權人屆時將拍賣上開土地，且李寬德向其借款一百五十萬元未還
，其夫頗不諒解，時生爭吵，乃與伊商量先將上開土地移轉登記被上訴人名義，既可
向其夫有所交代，亦可免被李寬德之債權人拍賣。伊因不諳法律，伊與被上訴人通謀
而為虛偽意思表示，將系爭土地虛偽以贈與為原因移轉登記予被上訴人，惟伊除被上
訴人外，另有五女一男，上開土地應由全體子女共同繼承，不能由被上訴人一人獨得
，被上訴人乃向伊保證將來伊或李寬德償還一百五十萬元借款之同時，願將上開土地
回復伊名義。現李寬德已能償還被上訴人一百五十萬元借款，屢催被上訴人辦理所有
權移轉登記，均置之不理等情，預備聲明：求為命被上訴人於伊給付二百一十萬元同
時，將系爭土地所有權移轉登記與伊之判決（上訴人求為確認兩造間贈與行為及所有
權移轉行為無效，被上訴人將系爭土地回復為伊名義先位之訴部分，經第一審判決其
敗訴，未據其聲明不服，已告確定）。
被上訴人則以：上訴人之獨子即伊弟李寬德於六十七年間因經商失敗，債台高築，不
忍見獨子遭人逼債，乃央求伊購買系爭土地及另二筆已被徵收之土地二九四－一、二
九六－一二土地，以幫助李寬德還債，伊經父母及大姊要求，乃央請伊夫林安男以一
百五十萬元購買，並免父為子償債之譏，而以贈與方式登記為伊所有。並無約定將來
於上訴人償還伊一百五十萬元同時，無條件將土地回復上訴人名義等語，資為抗辯。
原審斟酌全辯論意旨及調查證據之結果，以：系爭南投縣草屯鎮○○○段二九五號土
地，應有部分三分之一、同段二九五－三號土地、二九六－六號土地，及於七十九年
被徵收之同段二九四－一、二九六－一二號五筆土地，係上訴人於七十二年間以贈與
為原因移轉登記為被上訴人所有，有土地登記簿謄本可稽。按信託讓與擔保，須讓與
人有擔保債務之意思而移轉土地所有權，若讓與人非基於擔保債務之意思而移轉土地
所有權，即非信託讓與擔保。上訴人固稱：「我沒有在七十二年將五筆土地過戶給被
上訴人」，惟當事人之印鑑證明書需本人親至草屯鎮公所戶政事務所辦理或委託辦理
，上訴人係親自於七十五年十一月二十五日至上開戶政事務所辦理，有草屯鎮戶印證
字第○五一二五號印鑑證明書可稽，經公設代書核對身份證、印鑑證明書及本人親自
到場，並經上訴人加印指紋於辦理移轉登記之所有權移轉契約書上，有身分證影本、
建築改良物贈與所有權移轉契約書足憑，其真正復為上訴人所不爭執，上訴人事後諉
稱不知情，自非可採。上訴人另稱：「被上訴人說土地過戶給她保管，不然會被李寬
德賣掉。」並未表示兩造間有以系爭土地為李寬德所欠被上訴人款項之擔保，於李寬
德還錢時，被上訴人應將土地移轉登記予上訴人之約定。又上訴人固其子女李寬德
、李秀慧、李靜修、李麗紅、及姪兒李耀東、女婿孟洪學，以證明兩造約定於伊或李
寬德償還一百五十萬元借款時，被上訴人即應將系爭土地回復上訴人名義。惟上開證
人均稱兩造於七十二年辦理土地所有權移轉時，渠等均不知情，過了數年才知道；李
寬德復證稱：「七十六年間在龍江路家中，被上訴人當著大姊、三姐、四姐、大妹、
二妹父母及我太太承諾只要我把一百五十萬元跟六十萬元還清，就把土地還給我父親
。」，但證人李秀慧則證稱李寬德只還一百五十萬元即可，與李寬德所稱還二百一十
萬元不同。證人李麗紅則稱不知道還錢之事，並曾稱：「李寬德是家裡獨子，土地歸
他是應該的，我沒意見」。足見證人之所供不一，不足採信。另證人李秀慧證稱：「
被上訴人係幫李寬德保有財產，免得被他的債權人查封賣掉。」證人李靜修證稱：「
土地過戶予被上訴人，說要保留土地，過戶以後，才可保留下來。」，益見上訴人將
土地登記予被上訴人，係為使祖產不致被李寬德賣掉，並非約定將來由李寬德贖回。
至證人李耀東證稱：「土地過戶後伊才知道，我聽我嬸嬸（即上訴人之妻）說係被上
訴人向甲○○說她弟弟向她借錢二百一十萬元，土地先過戶給她，等有錢還她以後，
再將土地過戶回來。」等語，其性質亦屬買回權之約定，並非信託讓與擔保。況李耀
東所有土地與系爭土地毗鄰，李耀東於系爭土地隔壁經營耀東便利商店，有照片可稽
，李耀東稱李寬德曾找伊借錢，說要還錢給被上訴人以取回土地，李寬德在七十四年
間曾要賣系爭土地，找李耀東當仲介，伊找到買主，因李寬德找不到被上訴人而作罷
云云。顯見李耀東對系爭土地有感情上利害關係，其證言自難期公平。而李耀東因擅
自在系爭二九五號土地上加蓋鐵皮房屋，經被上訴人起訴請求其拆屋還地訴訟，經判
決李耀東敗訴，有台灣台中地方法院八十三年訴字第七七號民事判決足按，所證：「
乙○○○有說將來李寬德經濟好轉要把土地還給爸爸」云云，自係附合上訴人之說詞
，不足採信。另證人孟洪學稱：「李寬德向林安男五萬元、八萬元的借錢，我岳父怕
他將祖產賣掉，且李寬德向被上訴人拿了一百多萬元，我岳父才將房子寄放她名下。
」並未證明兩造有約定於李寬德或上訴人還款時，被上訴人應將土地交還。證人李源
發稱：「伊聽被上訴人稱弟弟有負債，怕土地被弟弟賣掉後，父親沒有保障，暫時過
戶給她保管，以後弟弟穩定時，再過戶予父親等語。」亦不足證明兩造間有於甲○○
還錢時，被上訴人應交還土地之信託讓與擔保約定。至證人林庭亮對委託之價格先稱
說每坪十萬元，繼稱記得不很清楚，甚至就土地有無賣出，亦稱不知道，此均與受託
出售他人土地之情形有違，其證詞已難採信。況其陳稱：對於兩造間糾紛之事情並不
清楚，是證人林庭亮之證言，亦不足證明被上訴人曾有將來要將土地歸還上訴人之信
託讓與擔保約定。參諸證人孟巧鳳稱：「我由母親口中知此筆土地已售予四姨（即被
上訴人）」。證人洪汶渼稱：「伊婚後常回去聽外公、外婆提起說阿舅生意失敗，要
將土地售予四姨，請她幫忙使阿舅免牢獄之災，有一回去聽外公在哭，說唯一的祖產
被他賣掉，舅媽（即李寬德之妻）說賣都賣掉了，還哭什麼。」等情，上訴人將土地
移轉予被上訴人，尚難認係信託讓與擔保。再被上訴人已陳稱：兩造於六十八年二月
間，就上開土地即已成立買賣，連同其上未保存登記之房屋，由伊夫林安男以一百五
十萬元購買，一部分為先前李寬德向伊夫借款八十七萬元抵銷外，其餘六十三萬元，
再由伊夫支付，有其夫林安男六十八年記事簿為證，上訴人亦承認積欠被上訴人一百
五十萬元，迄未償還之事實，足證該一百五十萬元即係系爭五筆土地所有權移轉之對
價。而七十二年上開土地移轉登記前，自六十七年下期至七十二年間之地價稅均由被
上訴人繳納，有地價稅單可證。且系爭三筆土地及二九四-一、二九六-一二兩筆土地
，上訴人於七十二年間移轉所有權與被上訴人後，二九四-一、二九六-一二兩筆土地
於七十九年五月十日為臺灣省交通處公路局徵收，其補償費十七萬二千八百二十四元
，亦由被上訴人領取，有南投縣政府辦理徵購土地案件業戶領取各項補償費聯單可證
，上訴人並未表異議，益見上訴人將系爭土地移轉與被上訴人，確係買賣，並非單純
債務擔保，始由被上訴人領取補償費。倘上訴人真意僅在擔保借款債權，僅須於系爭
土地上設定抵押即可，而設定費用僅一、二萬元，何須大費周章移轉所有權，並繳納
巨額土地增值稅五十五萬元，有違常理。倘上訴人僅在擔保借款債權，又何須於七十
五年十二月間再將系爭土地上房屋、建物所有權移轉與被上訴人。至上訴人陳稱伊受
騙等語，並未舉證，以實其說，亦非可取。及兩造於七十二年間辦理系爭土地所有權
移轉登記契約及七十五年間辦理系爭房屋所有權更名手續契約書上：「聲請登記以外
之約定事項」內，亦未載明上開之承諾，應認兩造間無此種未定期限之信託讓與擔保
之約定。此外，上訴人既未舉證證明兩造有將來於上訴人或李寬德償還一百五十萬元
之同時，願將上開土地回復上訴人名義之約定，兩造間自無信託讓與擔保之法律關係
存在，上訴人依信託讓與擔保之法律關係，請求於伊給付二百十萬元之同時，被上訴
人應將系爭土地移轉為伊所有，自屬無據，應予駁回云云，為其心證之所由得，並說
明上訴人其餘主張及舉證，因何不足採取之理由，因而將第一審所為被上訴人該部分
敗訴判決廢棄，改判駁回上訴人之訴，經核於法洵無違誤。
原審認證人李寬德、李秀慧、李靜修、李麗紅、李耀東、孟洪學、李源發、林庭亮之
證言為不可採，而採信證人孟巧鳳、洪汶渼之證詞，已說明其取捨之依據；並依當事
人全辯論意旨及調查證據之結果，認兩造間就系爭土地並無信託讓與擔保之法律關係
存在，係屬其證據取捨、認定事實之職權行使，難謂違背法令，上訴意旨，仍執陳詞
，指摘原判決不當，聲明廢棄，不能認為有理由。
據上論結，本件上訴為無理由。依民事訴訟法第四百八十一條、第四百四十九條第一
項、第七十八條，判決如主文。
中      華      民      國    八十九    年      四      月    二十八    日
                              最高法院民事第七庭
                                  審判長法官  吳  正  一
                                        法官  謝  正  勝
                                        法官  劉  福  來
                                        法官  高  孟  焄
                                        法官  葉  勝  利
      右正本證明與原本無異
                                              書  記  官
中      華      民      國    八十九    年      五      月    二十二    日


司法院資訊處製作；財團法人民間司法改革基金會備份。
